臺灣高等法院民事判決
108年度家上字第382號
上  訴  人  梁雨塵
訴訟代理人  李奇律師
            沈孟葳律師
被上訴人    邱瓊慧
訴訟代理人  呂秋𧽚律師
複代理人    吳仁華律師
上列當事人間請求離婚事件，上訴人對於中華民國108年11月13
日臺灣士林地方法院108年度婚字第42號第一審判決提起上訴，
本院於109年7月8日言詞辯論終結，判決如下：
    主      文
上訴駁回。
第二審訴訟費用由上訴人負擔。
    事實及理由
一、上訴人主張：兩造於民國100年1月26日結婚，婚後因個性不
    合，且伊為職業軍人，聚少離多，感情不睦；又被上訴人生
    性多疑，無端懷疑伊與訴外人黃芷音有外遇情事，偷窺及偷
    拍伊之手機隱私，致兩造多次發生爭吵，伊因而應被上訴人
    之要求於104年2月間暫時搬離兩造住處，詎被上訴人於104
    年7月15日趁伊於軍中移防外地時，將家中搬空後，返回娘
    家居住，被上訴人顯屬惡意遺棄伊；兩造分居期間伊曾多次
    聯繫被上訴人，均未獲回應，而伊多次請伊母親即訴外人甲
    ○○詢問被上訴人返家意願，亦遭拒絕；兩造並曾於107年10
    月20日，協商離婚事宜，且已達成由伊給付被上訴人新臺幣
    (下同)200萬元即協議離婚，詎被上訴人嗣後嫌金額過少而
    反悔；兩造分居迄今逾4年，已無實質互動，婚姻關係顯生
    重大之破綻，難以繼續維持等情。爰依民法第1052條第1項
    第5款及第2項之規定，求為判決准兩造離婚（原審為上訴人
    敗訴之判決，上訴人不服，提起上訴）。並於本院上訴聲明
    ：㈠原判決廢棄。㈡准兩造離婚。
二、被上訴人則以：兩造婚後原感情融洽，詎上訴人於104年初
    ，與黃芷音發生婚外情，致兩造爭吵不斷，惟伊仍希望上訴
    人回心轉意，上訴人反惱羞成怒，於104年2月間自行離家與
    黃芷音同居，伊於104年6月間向上訴人詢問是否返家，未獲
    上訴人善意回應，不得已始於104年7月終止兩造共同住所之
    租約，清空租屋返回娘家居住；其後伊欲與上訴人復合卻遭
    拒絕，於107年10月20日上訴人與甲○○向伊協商離婚事宜，
    彼時伊因過於震驚雖有應允，然不久即向上訴人表達拒絕離
    婚及希望同居之意；兩造婚姻關係尚非不可挽回，且婚姻關
    係縱生破綻，亦應歸責於上訴人外遇離家在先所致，其請求
    離婚，並無理由等語，資為抗辯。並於本院答辯聲明：如主
    文所示。
三、查，兩造於100年1月26日結婚，婚姻關係現仍存續中；兩造
    婚後原同住○○市○○區○○路○段000號00樓租屋處（下稱○○住所
    ），嗣上訴人於104年2月間離開兩造○○住所，其後被上訴人
    即於104年7月間清空該○○住所，返回嘉義娘家居住等情，有
    遷徙紀錄證明書、戶籍謄本在卷可稽(見原審婚字卷第10至1
    1頁)，且為兩造所不爭執（見原審婚字卷第118、142頁，本
    院卷第73、191、219頁），堪信為真。
四、本件應審究者為㈠上訴人依民法第1052條第1項第5款之規定
    ，訴請離婚，是否有據？㈡上訴人依民法第1052條第2項之規
    定，訴請離婚，是否有據？茲分別論述如下：
㈠、上訴人依民法第1052條第1項第5款之規定，訴請離婚，是否
    有據？
  1.按夫妻之一方以惡意遺棄他方在繼續狀態中，他方得向法院
    請求離婚，民法第1052條第1項第5款定有明文。次按夫妻之
    一方以惡意遺棄他方者，不僅須有違背同居義務之客觀事實
    ，並須有拒絕同居之主觀情事，始為相當（最高法院49年台
    上字第1251號民事判例意旨參照）。
  2.上訴人雖主張被上訴人於104年7月間將兩造○○住所搬空後，
    返回娘家居住，被上訴人顯屬惡意遺棄上訴人云云，固提出
    ○○住處照片為證（見原審婚字卷第12至16頁），惟查：
    ⑴、上訴人於原審時當庭自陳：104年2月開始就有吵架的情
        形，就是懷疑伊有外遇的狀況，伊有照被上訴人的意思
        分居等語（見原審婚字卷第142頁言詞辯論筆錄），則
        依上訴人所述，其於104年2月間，既已因爭吵自行搬離
        兩造○○住所，足見斯時兩造婚姻已生變，彼此協議分居
        （見本院卷第207、219頁）；於上訴人搬離兩造○○住所
        後，被上訴人雖再於104年7月間亦離開該○○住所，返回
        嘉義娘家居住，然其後於107年初，上訴人即協同其母
        親至被上訴人嘉義娘家商談離婚事宜等情，業據證人即
        上訴人母親甲○○於本院證述屬實（見本院卷第164頁）
        ，益徵自104年2月上訴人離去兩造○○住所，兩造分居後
        ，兩造婚姻已生破綻，上訴人亦欲與被上訴人協商離婚
        ，兩造感情實有難以挽回之情形，應可認定。
　  ⑵、而夫妻之同居，應由夫妻互愛並誠摯相待，雙方和諧協
        力始克達成，此觀諸民法第1001條：「夫妻『互負』同居
        之義務」之規定自明，倘夫妻之一方無意與他方同居，
        不提出其一己之協力，並謂他方不與其同居，係惡意遺
        棄，而以之為由訴請判決離婚，於法自難謂為合。本件
        上訴人離去兩造○○住所在前，其後又因兩造婚姻關係破
        裂，上訴人欲與被上訴人協議離婚在後，業已認定如前
        ；由此可見，上訴人亦未有欲與被上訴人基於夫妻情感
        聯繫、共同生活而同居之意，其以被上訴人於104年7月
        間離去兩造○○住所返回娘家居住，係屬惡意遺棄上訴人
        為由，訴請判決離婚，顯無理由。
  3.是以，本件依上訴人所舉之事證判斷，難認被上訴人有何惡
    意遺棄上訴人之情事，上訴人依民法第1052條第1項第5款之
    規定，訴請離婚，自屬無由。　　
㈡、上訴人依民法第1052條第2項之規定，訴請離婚，是否有據？
  1.按民法第1052條第2項所稱「有前項以外之重大事由，難以
    維持婚姻者」，係抽象的、概括的離婚事由，此乃緣於74年
    修正民法親屬編時，為因應實際需要，參酌各國立法例，導
    入破綻主義思想所增設。但其事由應由夫妻一方負責者，僅
    他方得請求離婚，是其所採者為消極破綻主義精神，非積極
    破綻主義。關於「難以維持婚姻之重大事由」，係以婚姻是
    否已生破綻而無回復之希望為其判斷之標準。而婚姻是否已
    生破綻無回復之希望，則應依客觀之標準，即難以維持婚姻
    之事實，是否已達於倘處於同一境況，任何人均將喪失維持
    婚姻意欲之程度而定。至於同條項但書所規定「難以維持婚
    姻之重大事由應由夫妻之一方負責者，僅他方得請求離婚」
    ，乃因如肯定有責配偶之離婚請求，無異承認恣意離婚，破
    壞婚姻秩序，且有背於道義，尤其違反自己清白（cle-anha
    nds）之法理，有欠公允，同時亦與國民之法感情及倫理觀
    念不合，因而採消極破綻主義。倘該重大事由，夫妻雙方均
    須負責時，應比較衡量雙方之有責程度，僅責任較輕之一方
    得向責任較重之他方請求離婚，如有責程度相同時，雙方均
    得請求離婚，始屬公允，是責任較重之一方應不得向責任較
    輕之他方請求離婚（最高法院94年度台上字第2059號判決意
    旨參照）。
  2.經查：
    ⑴、上訴人於104年2月間自行搬離兩造○○住所後，兩造即無
        再共同生活，兩造乃分居迄今逾5年餘，分居期間兩造
        幾無善意互動等情，亦為兩造所不爭執，堪認兩造婚姻
        確實已因長期分居，久未聯繫情感，而生破綻，兩造已
        欠缺婚姻關係之互信及誠摯之感情基礎，客觀上已達於
        任何人倘處於同一境況，均將喪失維持婚姻希望之程度
        ，而有婚姻難以回復之重大事由。
    ⑵、上訴人雖以自104年7月間被上訴人返回嘉義娘家居住起
        ，長期拒絕與上訴人聯繫，不願維繫兩造婚姻情感，致
        兩造婚姻關係無法挽回為由，主張兩造婚姻發生破綻，
        係屬可歸責於被上訴人所致云云。惟查： 
        ①、被上訴人所辯上訴人係因與黃芷音發生婚外情，兩
            造發生爭執，故上訴人於104年2月間自行搬離兩造
            ○○住所等情，有卷附上訴人與黃芷音於104年1月之
            通訊軟體對話紀錄為證(見原審婚字卷第36至58頁)
            ；細觀上訴人與黃芷音於104年1月間對話紀錄內容
            ：「(黃芷音)：唉唷！不要每次都讓我好害羞。(
            上訴人)：我又沒穿車褲。(黃芷音)：你穿了也不
            會那樣呀。(上訴人)：嘿啊，我在細細品嘗手的香
            味。(黃芷音)：你很壞耶。(上訴人)：有沒想？(
            黃芷音)：我要臉紅了啦。想你嗎？(上訴人)：不
            然想誰？(黃芷音)：也是吼！(上訴人)：可惡喔！
            (黃芷音)：一直有乖乖地在想。因為怕你忙，不吵
            你，所以就心裡乖乖的想。(上訴人)：你想我，可
            以傳APP，我會看，別憋著。」、「(上訴人)：乖
            乖。(黃芷音)：不要太累囉。(上訴人)：好，明天
            就回家了，多聞一下下。(黃芷音)：我會害羞啦。
            (上訴人)：哈。(黃芷音)：幹嘛這麼開心。(上訴
            人)：聞香味開心。(黃芷音)：不要每次都讓我好
            害羞嘛，親愛的～那麼愛欺負我。(上訴人)：有開
            心，才害羞啊。」、「(黃芷音)：但怕這樣我以後
            的工作會不會變成常洗被單。(上訴人)：哈...原
            來不是因為想我才不換？真傷心。(黃芷音)：親愛
            的～我每天都想你才會很可憐。(上訴人)：所以沒
            每天想？(黃芷音)：這樣的女生會老會沒有活力。
            (上訴人)：好低，但准只想我！(黃芷音)：我的腦
            很小呀，也只裝得下你。(上訴人)：乖。(黃芷音)
            ：好可惜！都裝不了其他追求者了。(上訴人)：再
            聞一下你的味道，先睡了，想你的味道。」、「(
            黃芷音)：雨塵小乖乖～Good morning ,missing yo
            u so much。(上訴人)：Me too」、「(上訴人)：
            沒出去逛逛。(黃芷音)：哇！真大方，讓我和男生
            去逛街嗎，謝謝！我的朋友只有男生，你真貼心。
            」、「(黃芷音)：很想你。(上訴人)：想你的全部
            、」、「。(上訴人)：我有你，好香。(黃芷音)：
            不錯唷！現在有我似乎很滿足。(上訴人)：不然找
            別人嗎？(黃芷音)：你這樣就夠忙了，再找別人，
            我就不理你了。」、「(黃芷音)不是這麼多人追的
            你才愛嗎。不要每天都這麼累了，很傷身。(上訴
            人)：好，到家了，晚安，要想我。」、「(上訴人
            )：睡了喔…小乖乖晚安。(黃芷音)：少爺晚安。」
            等語（見同上卷第36至58頁)；言談間所涉均係男
            女交往愛慕之情，堪認上訴人與黃芷音之交往，顯
            已逾越一般朋友正常關懷情誼。上訴人雖主張上開
            對話紀錄係被上訴人自行拍攝伊之手機內容所得，
            侵害其隱私甚鉅，不得援引為證據使用，且黃芷音
            曾出具聲明書說明並無不倫戀情云云；然上訴人與
            黃芷音間之通訊內容，具有隱密性且稍縱即逝，被
            上訴人若不即時翻拍，將有難以舉證之虞，使被上
            訴人難以保衛其配偶權，是被上訴人翻拍前開通訊
            紀錄，乃出於防衛權益之需，且其採取之手段未逾
            社會相當性，其手段應符合比例原則，應得為本件
            證據使用，而黃芷音出具之聲明書(見原審婚字卷
            第88頁)，乃其於審判外之單方陳述，亦難採信。
            則由上情可知，上訴人與黃芷音之互動，顯逾越一
            般異性交友所應有之分際，上訴人確有違婚姻忠誠
            義務之情，已足以破壞夫妻間之信任及家庭和諧，
            造成兩造婚姻之裂痕。 
　　　　②、上訴人於104年1月間與黃芷音有上開互動，經被上訴人發覺後，未思理性溝通與澄清，竟於104年2月間搬離兩造○○住所至其服務單位之宿舍居住，亦有卷附兩造於104年2月之通訊軟體對話紀錄為證(見原審婚字卷第93至97頁)，嗣被上訴方於同年7月間離去○○住所，返回嘉義娘家居住，且兩造分居後，上訴人亦未有欲與被上訴人基於夫妻情感聯繫、共同生活而同居之意等情，亦如前述，故其後兩造長期分居之狀態，自非屬可單方面歸責於被上訴人所致，應堪認定。
        ③、又兩造分居及情感產生裂痕，既係肇因於上訴人與
            黃芷音之互動，已達違背婚姻忠誠義務之情；惟上
            訴人於本件審理時，一方面稱與黃芷音為普通朋友
            ，並提黃芷音出具之聲明書為證(見原審婚字卷第8
            8頁)，一方面卻又稱「個人性自主決定權」與「人
            性尊嚴」有重大關係，應受保護（見本院卷第243
            頁），始終未能合理解釋被上訴人所質疑上訴人有
            婚外情之事；且兩造分居期間，上訴人亦未能提出
            證據證明其有積極向被上訴人解釋與澄清被上訴人
            所不能諒解其違背婚姻忠誠之情，僅一再陳述其有
            請其母親甲○○打電話給被上訴人請被上訴人過年回
            其台南老家，始終未見上訴人面對被上訴人合理懷
            疑之質疑，有理性溝通與澄清之意，造成被上訴人
            始終無法釋懷及諒解，無法回復情感，長期分居迄
            今；故本件上訴人主張自104年7月間被上訴人長期
            拒絕與上訴人聯繫，不願維繫兩造婚姻情感，兩造
            婚姻發生破綻，係屬可歸責於被上訴人所致云云，
            尚難可採。
        ④、至107年間起，兩造雖有協商離婚之情，此應係因兩
            造婚姻確實有重大破綻無法維持之故，惟縱使被上
            訴人確實曾有意與上訴人協商離婚，然此與婚姻破
            裂之可責性，要屬二事，自難以被上訴人曾有協商
            離婚之情形，即認兩造婚姻無法維持為被上訴人所
            致，併予敘明。
    ⑶、依上說明，上訴人自104年2月間即與被上訴人分居至今
        ，兩造間之婚姻雖有發生破綻，難以維持婚姻之重大事
        由；然本院審酌兩造婚姻感情原本尚稱正常，上訴人先
        讓被上訴人合理懷疑有與其他女子有曖昧之情事，在質
        疑而生爭執之際，上訴人竟未理性溝通、澄清，即搬離
        兩造○○住所，其後亦未見上訴人有心取得被上訴人之諒
        解，足見兩造分居造成婚姻裂痕之原因，上訴人有責程
        度顯較被上訴人為高。 　
　3.上訴人對於兩造婚姻而生之破綻，其可責性既為較重之一方
    ，上訴人自不得依民法第1052條第2項之規定，請求離婚。
    故上訴人以兩造婚姻已生破綻，並已達難以維持之程度為由
    ，主張依民法第1052條第2項之規定，請求准予兩造離婚云
    云，核屬無據。　
五、從而，上訴人依民法第1052條第1項第5款、第2項之規定，
    請求准予兩造離婚，為無理由，不應准許。原審為上訴人敗
    訴之判決，於法並無不合。上訴意旨仍執前詞指摘原判決不
    當，求予廢棄改判，為無理由，應予駁回。
六、本件事證已臻明確，兩造其餘之攻擊或防禦方法及所用之證
    據，經本院斟酌後，認為均不足以影響本判決之結果，爰不
    逐一論列，附此敘明。
七、據上論結，本件上訴為無理由。爰判決如主文。
中　　華　　民　　國　　109 　年　　7 　　月　　22　　日
                  家事法庭
                      審判長法  官  楊絮雲
                            法  官  李昆霖
                            法  官  張宇葭
正本係照原本作成。
如不服本判決，應於收受送達後20日內向本院提出上訴書狀，其
未表明上訴理由者，應於提出上訴後20日內向本院補提理由書狀
（均須按他造當事人之人數附繕本）上訴時應提出委任律師或具
有律師資格之人之委任狀；委任有律師資格者，另應附具律師資
格證書及釋明委任人與受任人有民事訴訟法第466 條之1第1項但
書或第 2項（詳附註）所定關係之釋明文書影本。如委任律師提
起上訴者，應一併繳納上訴審裁判費。
中　　華　　民　　國　　109 　年　　7 　　月　　23　　日
　　　　　　　　　　　　　  書記官  李佳姿
附註：
民事訴訟法第466條之1（第1項、第2項）：
對於第二審判決上訴，上訴人應委任律師為訴訟代理人。但上訴
人或其法定代理人具有律師資格者，不在此限。
上訴人之配偶、三親等內之血親、二親等內之姻親，或上訴人為
法人、中央或地方機關時，其所屬專任人員具有律師資格並經法
院認為適當者，亦得為第三審訴訟代理人。